【裁判字號】    97,簡上,355
【裁判日期】    971106
【裁判案由】    返還委任費用
【裁判全文】
臺灣臺北地方法院民事判決      九十七年度簡上字第三五五號
上  訴  人  乙○○
被上訴人    甲○○
訴訟代理人  陳欽賢律師
上列當事人間請求給付票款事件，上訴人對於中華民國九十七年
四月二十三日本院台北簡易庭九十六年度北簡字第三二０九三號
第一審判決提起上訴，經本院於民國九十七年十月十六日言詞辯
論終結，判決如下：
    主  文
上訴駁回。
第二審訴訟費用由上訴人負擔。
    事實及理由
一、按訴之變更或追加，非經他造同意，不得為之，但第二百五
    十五條第一項第二款至第六款，不在此限，民事訴訟法第四
    百四十六條第一項有明文規定，又按訴狀送達後，原告不得
    將原訴變更或追加他訴，但請求之基礎事實同一者，不在此
    限，同法第二百五十五條第一項第二款亦規定甚詳。查上訴
    人起訴主張伊已合法終止兩造間之委任關係，請求被上訴人
    返還上訴人已經給付之費用新台幣（下同）五十萬元，嗣後
    上訴人對於原審判決不服提起上訴，另主張上訴人既然已經
    合法終止委任關係，被上訴人已受領之上訴人預付處理委任
    事務之必要費用五十萬元，為無法律上之原因而受有利益，
    致被上訴人受有損害等語，而追加本於不當得利之法律關係
    ，請求被上訴人返還上開五十萬元，經核上訴人所為之上開
    訴之追加，其請求之基礎事實與起訴之事實，並無二致，依
    據上開法文之規定，為有理由，爰准許之，先予敘明。
二、上訴人主張：
（一）訴外人即上訴人之母陸林香前於民國六十二年間向訴外人
      振威企業有限公司（下稱振威公司）購買門牌號碼為臺北
      市○○區○○街三百巷四十號三樓房屋（下稱系爭房屋）
      及坐落土地應有部分六分之一，付清價款後將伊基於買賣
      契約所生之權利全部轉讓予上訴人，惟因振威公司於起造
      過程中週轉失靈，乃與系爭房屋座落基地之地主臺北市神
      明會公業保儀公（下稱神明會公業保儀公）管理人林文東
      協議，將關於系爭房屋之一切起造權利義務及其與各訂戶
      間本於買賣契約所生之一切權義及法律上地位，均由林文
      東以地主代表之名義承擔，林文東並於六十五年一月二十
      二日召開協調會，與會之訂戶代表均同意由其接手，同年
      月二十五日林文東再以書面通知各訂戶，聲明振威公司與
      各訂戶間之買賣合約對其繼續有效，並向臺北市政府聲請
      變更起造人為林文東，繼續施工，迄六十七年初始全部竣
      工。
（二）嗣林文東於六十七年九月二日死亡，神明會公業保儀公曾
      數度改選管理人，被上訴人為七十四年所選出之管理人，
      因神明會公業保儀公與第三人間之私權糾紛，系爭房屋於
      六十七年竣工時，房屋購買人等雖即遷入居住，惟延宕迄
      今猶未領得使用執照及辦理保存登記，期間迭請神明會公
      業保儀公管理人依約履行出賣人之義務，並有部分住戶業
      經法院判決完成移轉登記。
（三）被上訴人於九十年間向上訴人提議由其協助處理系爭房屋
      與座落基地之過戶事宜，上訴人乃與被上訴人簽定協議書
      （下稱系爭協議），約定由被上訴人協助上訴人處理系爭
      房屋與座落基地事宜，且上訴人亦依協議預付被上訴人五
      十萬元之費用，以作為訴訟費、律師費、建築師費、有關
      者佣金及其他費用之用，是雙方顯然成立民法第五百二十
      八條之委任關係，而上訴人給付被上訴人之上開五十萬元
      則為民法第五百四十五條所規定之「預付處理委任事務之
      必要費用」，並非委任報酬。
（四）其後上訴人於九十一年接獲本院九十一年訴字第三三０三
      號民事判決及確定證明書，判決主文記載「被告台北市神
      明會公業保儀公應將坐落台北市○○居○○段一小段六八
      三號土地之建物即門牌台北市○○街三００巷四十號房屋
      ，向台北市政府工務局申請使用執照，暨辦理建物所有權
      第一次登記後，連同上開基地所有權應有部分六分之一，
      移轉登記與原告乙○○」，至此上訴人以為既經法院確定
      判決，系爭房屋與坐落基地應可順利辦理建物所有權移轉
      登記並移轉過戶，詎此後被上訴人即未再告知處理委任事
      務進度。上訴人於九十三年至九十五年分別以電話或當面
      敦促被上訴人盡速辦妥委任事務，惟被上訴人一再拖延，
      陳稱系爭房屋有違建，依現狀不能辦理建物保存登記，需
      上訴人自行將違建部分拆除，被上訴人已透過立法委員向
      台北市政府工務局說項，並將儘速召開協調會等語。然經
      被上訴人透過證人林寬政向台北市工務局承辦人員查證，
      得知被上訴人既未將系爭房屋送請申請使用執照及辦理建
      物所有權第一次登記，亦未有召開任何協調會之計畫，足
      證被上訴人上開所言俱非事實。
（五）退萬步言，縱使系爭房屋確有違建而不能申請使用執照及
      辦理建物所有權第一次登記，然此事實亦為被上訴人所明
      知，因違建事實早已存在逾二十五年，被上訴人長年處理
      系爭房屋事宜，並多次出入系爭房屋，不可能不知有違建
      之事實，又被上訴人所給付之預付費用經雙方約定為「訴
      訟費、律師費、建築師費、有關者佣金及其他費用之用」
      ，縱系爭房屋確有因違建而不能申請使用執照及辦理保存
      登記，被上訴人依系爭協議亦應委由建築師或其他專業人
      士詳盡規劃如何將違建部分作修繕改正，以符合申請使用
      執照及辦理保存登記之規定，始符合委任意旨。然被上訴
      人卻藉詞系爭房屋因有違建而無法辦理保存登記，而要求
      被上訴人應自行將違建拆除，顯不符合委任意旨。
（六）被上訴人顯未依委任意旨為上訴人處理事務，上訴人乃於
      九十六年四月二十四日以存證信函向被上訴人為終止系爭
      協議之意思表示，並請求被上訴人返還上開預收費用五十
      萬元。然被上訴人於收受上開律師函不僅拒不返還上開五
      十萬元，甚且函覆表示「而目前未能處理結案，係因台端
      房屋有增改建，與原建築執照所核定者不同，以致未能進
      一步處理所致，如台端能配合將增改建部分拆除回復原狀
      ，自可進一步處理」，至此，被上訴人仍不清楚其所為係
      與系爭協議所委任之意旨相悖，蓋上訴人委託被上訴人協
      助處理系爭房地事宜並同意預先給付五十萬元，無非希望
      被上訴人能順利申請系爭房屋使用執照並辦理建物所有權
      第一次登記後，連同系爭房屋坐落基地所有權應有部分六
      分之一移轉登記與上訴人，如系爭房屋違建部分，上訴人
      尚須自行拆除，何需花費五十萬元委託被上訴人協助處理
      ？上訴人利用該筆五十萬元委託建築專業人士辦理已綽綽
      有餘，何需透過被上訴人為之？簡言之，被上訴人依據系
      爭協議所應提供之協助應為「整套服務」，即上訴人給付
      上開五十萬元之後，被上訴人即應負責將系爭房屋連同坐
      落基地過戶事宜完成，此即為系爭協議委任意旨之所在。
      被上訴人既然無法完成其所允諾處理之事，則上訴人終止
      委任關係請求被上訴人返還上開五十萬元，自屬有理。
（七）系爭協議書第二點載明「甲方（即被上訴人）為協助處理
      前開事宜，所含訴訟費、律師費、建築師費、有關者佣金
      ，及其他費用，乙方（即上訴人）願意付與甲方新台幣五
      十萬元正」，因此，被上訴人之報酬並未包含在內，縱認
      被上訴人之報酬包含在內，亦僅為五十萬元之一部份，且
      被上訴人並未依據系爭協議處理委任事務，依據民法第五
      百四十八條之反面解釋，被上訴人就其已處理之部分不得
      請求報酬，又縱認被上訴人已依系爭協議處理委任事務，
      然被上訴人亦未依民法第五百四十八條第一項之規定明確
      報告顛末，自不得請求報酬。
（八）對於被上訴人抗辯之陳述：
   1、上訴人並無拒絕拆除違建之情事，反之，上訴人希望儘速
      拆除違建，然被上訴人既然已經收受上開五十萬元預付費
      用，理應協助如何拆除違建、雇工、施工及估價等工作，
      並在預付費用五十萬元不敷使用時再與上訴人商談增加費
      用等事，但被上訴人非但於上訴人起訴前不為此受委任處
      理之事，甚而在兩造於原審合意停止訴訟期間，亦不對如
      何拆除違建、雇工、施工及估價等工作勤加處理，核被上
      訴人所為，不符委任本旨，實無疑問。
   2、系爭協議契約已經終止，雖然被上訴人已為部分委任事務
      ，但是被上訴人無法提出支付費用之單據，如被上訴人如
      果不能提出單據，則其已經處理之委任事務合理之報酬為
      十萬元。
   3、被上訴人係於七十四年間被選任為神明會公業保儀公之管
      理人，在台北市○○街三百巷附近處理多起與本案類似之
      房地產爭議事件，對於當地住宅是否有違建，十分熟悉，
      且系爭房屋之違建情形，存在已逾二十五年，此事實為被
      上訴人所明知，且被上訴人於簽訂系爭協議前，即曾進入
      系爭房屋查看，確實知悉系爭房屋存在違建情形，被上訴
      人既然知悉系爭房屋存在違建情形而接受委任，卻又於本
      案訴訟中辯稱拆除違建並非屬於系爭協議所約定之委任事
      務範圍，顯為臨訟卸責之詞。
（九）綜上所述，系爭協議已因可歸責於被上訴人之事由而終止
      ，上訴人自得請求返還上開五十萬元，且被上訴人依法不
      得請求報酬，故其受領之五十萬元即屬不當得利，上訴人
      自可依據不當得利之法律關係請求被上訴人返還之。上訴
      人爰請求被上訴人應給付上訴人五十萬元及自九十六年四
      月二十五日起至清償日止，按年息百分之五計算之利息。
三、被上訴人則辯稱：
（一）上訴人所購入之系爭房屋，由於該棟建築房屋均未能辦理
      所有權第一次保存登記及嗣後之移轉登記，各房屋起造人
      仍登記在神明會公業保儀公名下，然土地所有權人亦非神
      明會公業保儀公，且因買賣後長久未移轉登記，因此亦需
      以訴訟判決方式處理，土地增值稅才不致被累積計算，因
      此，仍須被上訴人協助，被上訴人乃結合上訴人及訴外人
      黃淑麗等六人，共同聘請律師提出訴訟，經本院於九十一
      年十月十四日以九十一年度訴字第三三０三號民事判決判
      令神明會公業保儀公應向台北市政府工務局申領使用執照
      、辦理建物所有權第一次登記後，連同基地所有權移轉登
      記與上訴人。
（二）被上訴人為協助上訴人處理上開事宜，雙方遂於九十年九
      月十日簽訂系爭協議書，由被上訴人協助上訴人處理系爭
      房屋與坐落基地之保存登記與產權移轉過戶事宜。
（三）然系爭房屋為整排連棟式建築，均未辦理保存登記，只能
      申請系爭房屋之部分使用執照以便辦理，被上訴人遂由黃
      玉瑞協助辦理並製作專卷，擬具申請書，洽請建築師擬使
      用執照申請書，請人申請地籍圖，製作現場照片，以向台
      北市政府申請系爭房屋之部分使用執照。同時，因黃淑麗
      委託處理之上開房屋為同棟三十二號二樓及三十四號二樓
      ，位置及樓層均相同，被上訴人乃於九十二年四月十八日
      先行送件，由台北市政府工務局受理後，核准受理申請部
      分使用執照。台北市政府工務局建築管理處乃於九十三年
      六月十四日通知將於九十三年六月二十五日至現場履勘，
      會勘後並製作會勘記錄，發現現場建築情形「部分與建築
      執照圖說不符」，台北市工務局遂要求應將違建部分拆除
      ，使房屋與建築圖說相符後即可核發部分使用執照，據以
      辦理所有權第一次登記。此時，被上訴人即指示黃玉瑞將
      上訴人之申請書等有關資料重新整好，向台北市工務局建
      築管理處提出申請系爭房屋之部分使用執照。但台北市政
      府承辦人員以系爭房屋之情狀與前開黃淑麗申請案件相同
      ，希望將違建部分拆除後回復與原建築執照圖說一致後再
      提出。被上訴人旋即轉告上訴人，請其配合辦理後即可繼
      續處理，然上訴人迄今仍未配合拆除違建，以致無法繼續
      辦理。系爭房屋坐落基地部分已可辦理所有權移轉登記，
      係原告自己遲未辦理，至於系爭房屋部分，雖目前未能繼
      續處理，實係上訴人未能配合拆除違建所致，係屬可歸責
      於上訴人之事由所致，上訴人終止系爭協議應無理由。
（四）上訴人所給付之上開五十萬元，是屬於被上訴人之報酬，
      被上訴人處理時，應支出之訴訟費、律師費、建築師費、
      有關的佣金及其他費用只是仍應由被上訴人支付而已。
（五）縱認系爭協議已經終止，惟依據民法第五百四十八條第一
      項規定之反面解釋，如受任人與委任人間就報酬之給付方
      式有特別約定，委任人即應依照約定之方式支付報酬，又
      依據民法第五百四十五條之規定，委任人因受任人之請求
      ，應預付處理委任事務之必要費用，依據系爭協議第二條
      之約定，上訴人所給付之上開五十萬元，係包括被上訴人
      為上訴人處理委任事務所需之訴訟費用、律師費用、有關
      者佣金等必要費用及報酬，蓋以現今工商社會，無償委任
      他人處理事務者，可謂絕少，被上訴人當無可能為上訴人
      無償處理系爭協議之事務，上訴人主張上開五十萬元為民
      法第五百四十五條所約定之預付必要費用，與常情相違。
      再者，上訴人主張系爭協議已經終止，被上訴人應返還上
      開五十萬元，然並未表明有何法律上或契約上之依據，且
      契約縱已終止，亦為自終止時起嗣後消滅，並無溯及效力
      ，被上訴人已經依據系爭協議處理委任事務，故上訴人請
      求返還上開五十萬元並無依據。
四、原審為上訴人敗訴之判決，上訴人不服提起上訴，並於本院
    為上訴聲明：原判決廢棄，被上訴人應給付上訴人五十萬元
    及自九十六年四月二十五日起至清償日止，按年息百分之五
    計算之利息。被上訴人為答辯聲明：上訴駁回。
五、經查：
（一）上訴人之母陸林香前於六十二年間向振威公司購買系爭房
      屋與坐落基地所有權應有部分六分之一，付清價款後將伊
      基於買賣契約所生之權利全部轉讓予上訴人。後因振威公
      司於起造過程中週轉失靈，乃與系爭房屋座落基地之地主
      即神明會公業保儀公管理人林文東協議，將關於系爭房屋
      之一切起造權利義務及其與各訂戶間本於買賣契約所生之
      一切權義及法律上地位，均由林文東以地主代表之名義承
      擔，並獲各訂戶同意，遂向臺北市政府聲請變更起造人為
      林文東，繼續施工，迄六十七年初始全部竣工。
（二）嗣林文東於六十七年九月二日死亡，後因神明會公業保儀
      公與第三人間之私權糾紛，系爭房屋與同棟其他房屋於六
      十七年竣工時，房屋購買人等雖即遷入居住，惟並未領得
      使用執照及辦理保存登記。
（三）上訴人為解決上開問題，遂於九十年九月十日與被上訴人
      簽訂系爭協議書，協議書第二條載明「甲方（即被上訴人
      ）為協助處理前開事宜，所含訴訟費、律師費、建築師費
      、有關者佣金，及其他費用）乙方（即上訴人）願意付與
      甲方新台幣五十萬元正」，上訴人並因此給付五十萬元交
      由被上訴人收訖。
（四）上訴人及同棟其餘住戶即訴外人黃淑麗等六人，共同聘請
      律師提出訴訟，經本院於九十一年十月十四日以九十一年
      度訴字第三三０三號民事判決判令神明會公業保儀公應向
      台北市政府工務局申領使用執照、辦理建物所有權第一次
      登記後，連同基地所有權移轉登記與上訴人。
（五）系爭房屋因存有違建而與建築執照圖說不符，應將違建部
      分拆除，使房屋與建築圖說相符後始可核發部分使用執照
      ，並據以辦理所有權第一次登記。然系爭房屋之違建部分
      並未拆除，因而系爭亦未辦理所有權第一次登記。
（六）上訴人於九十六年四月二十四日寄發存證信函予被上訴人
      為終止系爭協議之意思表示。
    以上事實，為兩造所不爭執，並有上訴人所提出之本院九十
    一年度訴字第三三０三號民事判決與確定證明書、協議書、
    存證信函（見原審卷宗第六頁至第十八頁）各一份與上訴人
    所提出之台北市建築管理處九十七年四月二十二日北市都建
    施字第09766576500號函一份為證，先予確認。
六、其次，上訴人主張被上訴人未能履行系爭協議所約定之義務
    ，即申請系爭系爭房屋使用執照並辦理建物所有權第一次登
    記後，連同系爭房屋坐落基地所有權應有部分六分之一移轉
    登記與上訴人之義務，上訴人為此終止系爭協議，被上訴人
    自應返還上開五十萬元，同時，本於不當得利之法律關係，
    被上訴人亦應返還上開五十萬元等語，然為上訴人所不承認
    ，並以前揭情詞資為抗辯，是本案兩造所爭執者，應為下列
    事項即：
（一）被上訴人本於系爭協議書，為上訴人處理事務之內容為何
      ？拆除系爭房屋之違建部分，是否在被上訴人受委任事務
      範圍以內？被上訴人是否已經履行系爭協議所規定之義務
      ？
（二）系爭協議是否業已終止？如系爭協議業已終止，上訴人請
      求被上訴人返還五十萬元，有無理由？
七、經查，系爭系爭協議前言記載「立協議書人甲○○（以下簡
    稱甲方）乙○○（以下簡稱乙方），茲為處理右開房地事宜
    ，經邀請甲方予以協助，雙方取得協議於后」，第二條約定
    「甲方為協助處理前開事宜，所含訴訟訟費、律師費、建築
    師費、有關者佣金及其他費用，乙方願意付與甲方新臺幣伍
    拾萬元正。」，第三條則約定：「關於相關之一切登記費用
    、所需之一切稅捐（含土地增值稅）均由乙方全部負責。」
    此有上開協議書一份為憑。是依據系爭協議書之文義以觀，
    被上訴人依系爭協議所應履行之義務，應為協助上訴人辦理
    系爭房屋之保存登記、所有權第一次登記與移轉登記以及坐
    落基地之所有權移轉登記等事項。
八、又查，系爭房屋因存有違建而與建築執照圖說不符，應將違
    建部分拆除，使房屋與建築圖說相符後始可核發部分使用執
    照，並據以辦理所有權第一次登記之情事，前已述及，上訴
    人雖主張被上訴人依據系爭協議所應提供之協助應為「整套
    服務」，即上訴人給付上開五十萬元之後，被上訴人即應負
    責將系爭房屋連同坐落基地過戶事宜完成，此即為系爭協議
    委任意旨之所在，故被上訴人對於導致系爭房屋無法辦理所
    有權第一次登記之違建部分，即應負責拆除等語，然查：
（一）按稱委任者，謂當事人約定，一方委託他方處理事務，他
      方允為處理之契約，民法第五百二十八條有明文規定，復
      按稱承攬者，謂當事人約定，一方為他方完成一定之工作
      ，他方俟工作完成，給付報酬之契約，同法第四百九十條
      第一項亦規定甚詳。故承攬與委任兩者之區別，乃在於當
      事人是否約定，提供勞務者，有完成一定工作之義務以及
      其報酬義務是否以完成一定工作為要件。有該約定者，為
      承攬；無約定者，為委任。正因承攬重視一定工作之完成
      ，而委任僅以事務之處理為必要，故於報酬之給付亦有所
      不同。亦即，委任著重服勞務，其標的在乎勞務之本身，
      而承攬則在乎一定工作之完成，其標的在乎服勞務之結果
      ，而非勞務之本身，勞務僅為達到工作完成目的之手段而
      已。因此，委任僅須有服勞務之事實，無論有無結果，均
      能獲得報酬；而承攬若無結果時，則不得請求報酬。被上
      訴人依系爭協議所應履行之義務，為「協助」上訴人辦理
      系爭房屋之保存登記、所有權第一次登記與移轉登記，前
      已認定無訛。是依據上開法文之規定與說明，自以被上訴
      人提供辦理就系爭房屋之保存登記、所有權第一次登記與
      移轉登記，提供上訴人必要之協助，即屬履行系爭協議所
      約定之義務，並不以辦妥系爭房屋之所有權第一次登記與
      移轉登記為要件。是上訴人主張被上訴人依據系爭協議，
      有為上訴人拆除系爭房屋違建部分、使系爭房屋得符合規
      定以辦妥所有權第一次登記之義務，難謂有據。
（二）此外，觀諸系爭協議之全文內容，並未約定系爭房屋之違
      建應由被上訴人負責拆除，況系爭協議係於九十年九月十
      日即已訂定，嗣為辦理使用執照需拆除系爭房屋違建部分
      ，應非兩造於簽定系爭協議時所得預見。至上訴人雖又主
      張系爭房屋之違建情形，存在已逾二十五年，此事實為被
      上訴人所明知，且被上訴人於簽訂系爭協議前，即曾進入
      系爭房屋查看，確實知悉系爭房屋存在違建情形，被上訴
      人係於知悉系爭房屋存在違建情形而接受委任等語，然為
      被上訴人所不承認，辯稱伊並不知悉等語，按當事人主張
      有利於己之事實者，就其事實有舉證之責任，此為民事訴
      訟法第二百七十七條前段所明定，是上訴人對於前揭有利
      於己之主張，即應負舉證之責任，然上訴人並未舉證以實
      其說，是其上述主張即屬無據而難以採信。況房屋現狀是
      否與建築執照圖說相符，需經實地履勘、測量後，與建築
      執照圖說比照，始能得知，被上訴人縱使於簽訂系爭協議
      之際曾進入系爭房屋查看，然衡之常情，亦難謂其當然知
      悉系爭房屋有違建之情事。是上訴人上述主張，難以採信
      。
    據此，上訴人主張被上訴人依據系爭協議之約定，有拆除系
    爭房屋違建部分之義務，應不足採。
九、再查，被上訴人辯稱為處理系爭協議之委任事務，結合上訴
    人以及黃淑麗等六人，共同聘請律師對神明會公業保儀公提
    起不動產所有權移轉登記之訴，經本院於九十一年年十月十
    四日以九十一年度訴字第三三０三號民事判決，判令神明會
    公業保儀公應將系爭房屋向臺北市政府工務局申領使用執照
    ，暨辦理建物所有權第一次登記後，連同系爭房屋坐落基地
    應有部分六分之一，移轉登記所有權予上訴人等人，該判決
    已於九十一年十二月十七日確定，又被上訴人曾洽請專人擬
    具使用執照申請書、申請地籍圖、製作現場照片，擬向臺北
    市政府申請系爭房屋部分使用執照，業據提出申請書、使用
    執照申請書、地籍圖、照片為證（見原審卷宗三十六-至三
    十九頁）。則被上訴人辯稱其已依系爭協議，履行協助上訴
    人辦理系爭房屋之保存登記及系爭房屋連同坐落基地所有權
    移轉登記之義務，尚非全然無據。
十、至上訴人又主張其已向被上訴人為終止系爭協議之意思表示
    ，故系爭協議已經終止，固為被上訴人所不承認，惟按當事
    人之任何一方，得隨時終止委任契約。民法第五百四十九條
    第一項定有明文。是委任契約，不論有無報酬，或有無正當
    理由，均得隨時終止。蓋委任契約，係以當事人之信賴關係
    為基礎所成立之契約，如其信賴關係已動搖，不問客觀上理
    由為何，均得許其隨時終止契約，否則勉予維持，將違背委
    任契約成立之基本宗旨。上訴人就其前揭主張，已提出前揭
    存證信函與回執各一份為憑（見原審卷宗第十七、十八頁）
    ，則揆諸上開說明，上訴人本得隨時終止系爭協議，是其主
    張系爭協議已經終止，為有理由。
十一、上訴人主張系爭協議已經終止，雖屬有據，然上訴人請求
      被上訴人返還五十萬元，是否有理由？先就上訴人所給付
      之上開五十萬元之性質，予以論述如下所述：
（一）按解釋意思表示，應探求當事人真意，不得拘泥於所用之
      辭句，民法第九十八條定有明文。蓋解釋意思表示，端在
      探求表意人為意思表示之目的性及法律行為之和諧性。是
      解釋契約尤須斟酌交易習慣，及當事人所欲達成之經濟效
      果、合理預期之契約利益，依誠信原則而為之。關於法律
      行為之解釋方法，應以當事人所欲達到之目的、交易習慣
      、任意法規及誠信原則為標準，合理解釋之。其中應將當
      事人之目的列為最先，交易習慣次之，任意法規又次之，
      誠信原則始終介於其間以修正或補足之。因此，解釋契約
      應通觀全文，並斟酌立約當時之情形，以期不失立約人之
      真意。又解釋契約應以當事人立約當時之真意為準，而真
      意何在，則應以過去事實及其他一切證據資料為斷定之標
      準，不能拘泥文字致失真意（最高法院十八年上字第一七
      二七號判例、十九年上字第五十八號判例、十九年上字第
      四五三號判例、八十八年度台上字第一六七一號判決要旨
      參照）。是故，於探求當事人立約真意時，所應力求者，
      乃於解釋契約條款時，斟酌當事人訂約時客觀上所存在之
      一切情事，以契約當事人所欲達成之契約目的為基準，不
      違背契約本質，而為符合公平正義之契約解釋。至所謂契
      約之目的，係指當事人基於契約內容所欲達成之經濟效果
      。而所謂契約之本質，則係指通常交易觀念，及一般交易
      當事人所得合理預期之給付目的與契約利益而言。
（二）復按受任人應受報酬者，除契約另有訂定外，非於委任關
      係終止及為明確報告顛末後，不得請求給付，民法第五百
      四十八條第一項固有明文，依此條文反面解釋，如受任人
      與委任人間就報酬給付方式特別約定，委任人即應依約定
      方式支付報酬，不能強求受任人須於委任關係終止且為明
      確報告顛末後方得請求報酬。又依同法第五百四十五條規
      定，委任人因受任人之請求，應預付處理委任事務之必要
      費用。
（三）經查，遍閱系爭協議全文，僅第二條約定「甲方為協助處
      理前開事宜，所含訴訟訟費、律師費、建築師費、有關者
      佣金及其他費用，乙方願意付與甲方新臺幣伍拾萬元正。
      」，第三條則約定：「關於相關之一切登記費用、所需之
      一切稅捐（含土地增值稅）均由乙方全部負責。」，並無
      關於給付被上訴人報酬之約定，然依據上開關於契約解釋
      與當事人意思表示解釋之說明，與上開關於委任契約法文
      之規定與說明，上訴人所給付予被上訴人之上開五十萬元
      ，除包括被上訴人為上訴人處理委任事務所需之訴訟費、
      律師費、有關者佣金等必要費用以外，應包括被上訴人協
      助處理上開事務之報酬，蓋以現今工商社會，無償委任他
      人處理事務者，可謂絕少，被上訴人當無可能無償為上訴
      人處理系爭委任事務，倘認上開規定僅為民法第五百四十
      五條約定之預付必要費用，實與常情相違，並不足採。
十二、承上所述，上開五十萬元實係包括報酬與預付費用。又委
      任僅須有服勞務之事實，無論有無結果，均能獲得報酬，
      系爭協議之性質為委任契約，被上訴人所負之義務為協助
      上訴人辦理系爭房屋之過戶事宜，並非以系爭房屋完成過
      戶為必要，被上訴人業已履行協助上訴人辦理系爭房屋之
      過戶事宜等情事，業經認定，是被上訴人依約自得受有報
      酬。至於五十萬元其中預付費用部分，被上訴人既然已經
      洽請專人擬具使用執照申請書、申請地籍圖、製作現場照
      片，擬向臺北市政府申請系爭房屋部分使用執照等，衡情
      應用以支付處理上開事務所需之費用。系爭協議雖已終止
      ，然亦為自終止時起嗣後消滅，並無溯及效力。因此，上
      訴人主張被上訴人於系爭協議終止後應返還上開五十萬元
      ，且其受領上開五十萬元為無法律上之原因，難謂有據，
十三、綜上所述，上訴人主張被上訴人應返還上開五十萬元，應
      屬無據，原審為上訴人敗訴之判決，其認事用法並無不當
      ，上訴人提起本件上訴，求為廢棄改判如其上訴聲明所示
      ，為無理由，應予駁回。又本案事證已臻明確，兩造其餘
      主張，經核均與本案判決結果無影響，爰不一一予以審酌
      ，附此說明。
據上論結，本件上訴為無理由，依民事訴訟法第四百三十六條之
一第三項、第四百四十九條第一項、第七十八條，判決如主文。
中    華    民    國  九十七  年  十一   月    六   日
                    民事第四庭審判長 法  官  周祖民
                                     法  官  趙子榮
                                     法  官  匡  偉
以上正本係照原本作成。
本判決不得上訴。
中    華    民    國  九十七  年  十一   月    六   日
                                     書記官  陳莉庭


司法院資訊處製作；財團法人民間司法改革基金會備份。
